臺灣高等法院刑事判決　　　　　　　　95年度上易字第2583號
上　訴　人
即　被　告　乙○○
選任辯護人　何兆龍律師
　　　　　　梁育純律師
上列上訴人因侵占等案件，不服臺灣臺北地方法院95年度易字第
494號，中華民國95年11月29日第一審判決（起訴案號：臺灣臺
北地方法院檢察署94年度偵字第12558號），提起上訴，本院判
決如下：
    主  文
原判決撤銷。
乙○○無罪。
    理  由
一、公訴意旨略以：乙○○原係國裕生活股份有限公司（下稱國
    裕公司）派駐於臺北市○○區○○路12號5樓之新光三越百
    貨股份有限公司信義店A8館之專櫃服務人員（任職期間為民
    國91年10月11日起迄至92年12月2日），負責接待客戶、銷
    售商品、催收客戶貨款、安排出貨等工作，為從事業務之人
    。詎乙○○於任職期間內，竟意圖為自己不法所有，並基於
    概括之犯意，連續為下列犯行：
(一)於92年7月12日，明知客戶甲○○購買沉睡的天鵝美貝糖罐1
    個之貨款新臺幣（下同）4萬2,000元已全部付清，竟於業務
    上所製作之日報表及預訂單上，虛偽登載該筆交易尚有應收
    帳款2萬1,000元，復將該2萬1,000元貨款侵吞入己。
(二)於92年8月1日，明知客戶丁○○並未購買莫札特三部曲第一
    樂章馬克杯、第二樂章點心盤、第三樂章燭臺等3件貨品，
    竟於業務上所製作之日報表、預購單、訂購單上，虛偽登載
    丁○○以刷卡方式，總價該筆3萬8,500元購買上開貨品，致
    使國裕公司陷於錯誤，誤信該筆交易為真實，而給付與乙○○業績獎金1,090元。
(三)於92年9月24日，明知丙○○購買邱比特透明鳥類雕刻圖6個
    、白蘭地酒杯透明鳥類雕刻酒杯6個、Mosen水晶酒杯6 個等
    貨品，已交付貨款4萬8,800元，竟向國裕公司陳報丙○○僅
    付款3萬1,000元，而將前開貨款中之1萬7,800元侵吞入己。
(四)於92年11月17日，明知小野恆夫購買倫敦花卉花瓶之貨款3
    萬1,570元已全部付清，竟於業務上所製作之訂購單、出貨
    單上，虛偽登載該筆交易尚有應收帳款1,570元，復將該
    1,570元貨款侵吞入己。嗣國裕公司於洪妙貴離職後，查核
    其在職期間經手之帳目，始悉上情。因認乙○○涉有刑法第
    339條第1項、第216條、第215條、第336條第2項之罪名。
二、按犯罪事實應依證據認定之，無證據不得認定犯罪事實，刑
    事訴訟法第154條第2項定有明文。又按認定犯罪事實所憑之
    證據，雖不以直接證據為限，間接證據亦包括在內；然而無
    論直接或間接證據，其為訴訟上之證明，須於通常一般之人
    均不致有所懷疑，而得確信其為真實之程度者，始得據為有
    罪之認定，倘其證明尚未達到此一程度，而有合理之懷疑存
    在，無從為有罪之確信時，自得為無罪之判決。次按刑事訴
    訟法第161條已於91年2月8日修正公布，其第1項規定：檢察
    官就被告犯罪事實，應負舉證責任，並指出證明之方法。因
    此，檢察官對於起訴之犯罪事實，應負提出證據及說服之實
    質舉證責任。倘其所提出之證據，不足為被告有罪之積極證
    明，或其指出證明之方法，無從說服法院以形成被告有罪之
    心證，基於無罪推定之原則，自應為被告無罪判決之諭知。
三、被告以外之人於審判外之言詞或書面陳述，除法律有規定者
    外，不得作為證據，刑事訴訟法第一百五十九條第一項定有
    明文；本件，告訴代理人王丁財於原審證述關於甲○○、丙○○之太太之說詞，係被告以外之人於審判外之言詞陳述，
    核屬傳聞證據。辯護人爭執其證據能力，依上開規定，自無
    證據能力。至於其他書證，被告、辯護人均不爭執其證據能
    力，自有證據能力。
四、公訴人認被告涉有上開犯行，係以告訴人國裕公司之指訴、
    證人楊忠衛、丁○○之證述，及告訴人所提出之日報表、預
    定單、訂購單、出貨單為證。訊據上訴人即被告乙○○矢口
    否認上開詐欺、侵占、登載不實犯行，辯稱：丁○○有訂貨
    ，到貨不喜歡可以換，他確實有刷卡3萬8千5百元；甲○○
    有訂貨，貨到時我的上司把現品拿到京華城給別人看，貨是
    在京華城出的，錢也應該是由京華城收的；丙○○部分，他
    第一次刷卡3萬1千元，剩下的1萬7千8百元，因貨還沒有到
    ，後來我離職了，所以剩下的我不知道他有沒有付；小野恆
    夫部分，他是過客，急需這件東西，但他只有3萬元，而出
    售這件物品，公司獲利有一半以上，差價1千多元是可以允
    許的，他支付現金，至於1千多元，我沒有拿，這部分也沒
    有發票等語。
五、經查：
(一)被訴詐欺取財與業務登載不實部分：
１、證人即曾向國欲公司購物之丁○○於原審審理時固證稱：其
    於91年到92年間前往新光三越A8館五樓，買過幾次壺、茶杯
    等麥生的瓷器，有一次是買二○○三年華麗系列的壺及茶杯
    ，有時用刷卡，有時用現金，有些商品價格比較高，亦曾用
    分期付款，其知道「莫扎特三部曲」該物，乙○○有向其推
    銷過，因其覺得很醜，所以沒有買，在庭之楊忠衛有向其介
    紹過產品，但沒有直接與之交易過，購買麥生之產品都是與
    乙○○接觸的。」等語（原審95年9月14四日審判筆錄第9頁
    ），否認有訂購「莫扎特三部曲」。
２、證人即與被告於同櫃工作之員工楊忠衛於原審審理時證稱：
    「國裕公司在新光三越信義店只有一個櫃，91年10到12 月
    間的服務員有我跟乙○○，當時我是屬工讀生，負責茶水、
    報帳、幫忙拿客人的信用卡去刷卡，我說的報帳就是指，被
    告說要刷多少錢，我就幫忙拿客人的信用卡去刷卡，就只有
    這一項工作。若被告休假時，有顧客來買東西，我就會製作
    日報表，但當時我不是很會，還在學。至於銷貨傳票，就是
    我拿客人的信用卡去刷時，會先填載這份銷貨傳票，刷信用
    卡時，一起向百貨公司報帳。顧客付款方式有刷卡、禮券、
    現金等方式，公司沒有所謂的分期付款，客人把所有款項付
    完才能出貨，貨物從公司送到客人家。甲○○那張日報表上
    記載客戶名稱甲○○，後面記載承辦人員「貴妙」，表示甲○○這個客戶，是由被告全權負責，如果是被告負責的客戶
    我就不會過問。除了客人要換贈品時，譬如有一張二萬元，
    可以換贈品，再用另外一張信用卡刷，就可以換另一家贈品
    ，同一筆貨款會開二張銷貨傳票這種情形外，同一個顧客同
    一次刷卡金額，正常應該是不會拆成三筆。若當天客人是由
    我帶的，由我自己填載日報表，被告負責的客人由被告自己
    填載，銷貨傳票就有可能是因為帶客人那個銷售員在忙，另
    外一個幫忙寫銷貨傳票去報帳，我們有商品價格的標卡，出
    貨前會寫一張出貨單送給會計，由出售商品那個銷售員去填
    寫出貨單。我當時是工讀生，不是正式員工，沒有具領獎金
    ，在我任職期間，曾經有被告休假，只有我一個人當班時，
    因為我不會填寫日報表，而在隔天由被告幫我代填的情形，
    例如有一些被告的客人，被告比較清楚他付了多少錢買了什
    麼東西，這時候我就沒法填寫，或客人要買的貨品，我不知
    道被告當時賣給客人多少價錢．就留給被告填寫。貨品若是
    用下訂單的方式，客人有可能會先分期繳錢，等繳完錢，公
    司才會把貨品給他，這種情形下，如果是被告的客人，我就
    不會去填寫日報表，等被告回來再填。那時候我客人也沒那
    麼多，若是我自己的客人我會自己寫，但我不會填寫客人用
    下訂單方式且分期來付清款項來買貨品的日報表，我只會寫
    專櫃有的現貨，當天買當天付清的那一種。丁○○是被告的
    主顧客，都是他在處理的，我只是在旁邊倒茶水，沒印象有
    收丁○○這些刷卡的錢，丁○○到我們櫃上買東西，或是給
    付部分款項時，都是由被告接洽，我從來沒經手過。」等語
    （原審95年9月14日審判筆錄），否認有代被告受理丁○○
    訂購系爭貨品之事。
３、惟依告訴人所提告證5(94年偵字第12558號卷第49至53頁)所
    示，被告於92年8月1日日報表有登載莫扎特三部曲，特價77
    ，000元，業績38，500元，預訂單、訂購單亦為相同之記載
    ，預訂單上並載有：「TO董事長」字樣，表示有將預訂單傳
    真給董事長，銷貨傳票上記載當日營業額為60，000元，內
    載包括7，380、38，500、14，120三筆，與日報表對照觀之
    ，可知其中38，500一筆，恰為售價77，000之半數，係莫扎
    特三部曲之刷卡金額。丁○○若未預定購買前述貨品，被告
    如何敢傳真給董事長？丁○○又何以願刷卡38，500元支付
    其一半價格呢？顯與常情不符。本件預訂貨品時間係92年8
    月1日，證人丁○○則係於95年9月14日至原審作證，相隔3
    年餘，其否認有預訂上開貨品，應係記憶不清所致。是被告
    辯稱：丁○○預訂之後，不喜歡想換貨等語，即非無據。丁○○既有刷卡38，000元，被告據以報支業績獎金，即無詐
    欺及登載不實之可言。
(二)被訴業務侵占部分：
　　證人即公司協理王丁財於原審審理時固證稱：依報表上顯示
　  甲○○、丙○○、小野恆夫有跟我們公司買過東西，出貨是
    由各櫃位去負責，我們公司沒看到甲○○的出貨資料，就是
    出貨單，但事後我親自打電話給他，他說有收到貨，錢也繳
    清楚了，並說我們不可能在沒付清之前就把貨出給客人。丙○○買了很多東西，訂購單都有寫，但沒看到出貨單，他太
    太有親自找我，她說錢已付清了，但沒拿到貨，因為她講話
    很肯定，所以我後來把貨交給丙○○的太太，這筆錢我們公
    司到現在都沒拿到。小野恆夫部分的貨也出去了，但公司還
    有一千多元尾款還沒拿到，也沒看到出貨單，甲○○說他有
    把錢付清，我們小姐才把貨給他，我沒問他付款方式，他也
    是說錢付清我們公司才把貨給他，但我沒問得很詳細。」（
    原審九十五年十月十八日審判筆錄）。惟王丁財所言關於甲○○、丙○○太太之說詞，係傳聞證據，應予排除，已如上
    述，不能資為不利於被告之證據。且查：
１、甲○○部分：依92年7月12日日報表（94年度偵字第12558
    號卷告證2）之記載觀之，甲○○有預購售價4 萬2 千元之
    沉睡的天鵝美貝糖罐該筆交易，當日支付2萬1千元，其中2
    ，100元使用禮券，5，750元以現金支付，13，150元則以刷
    卡付款，應收帳款為21，000元，與預訂單、銷貨傳票所載
    相符。該貨既係預訂，並非交付現貨，甲○○自不可能於當
    日交付全數貨款，則其餘半數貨款21，000元，顯非當日交
    付被告持有，被告自無侵占之可能。被告當日收受21，000
    元，並於日報表、預訂單、銷貨傳票如實記載，亦無登載不
    實可言。至該貨事後是何時交貨、是否由被告交貨，由被告
    收取其餘貨款而加以侵占，告訴人或檢察官並未舉證以明之
    ，無由推測即係被告出貨，而將貨款侵占。
２、丙○○部分：依92年9月24日及11月12日日報表（94年度偵
    字第12558號卷告證4）之記載觀之，丙○○以53，760元購
    買邱比特透明鳥類雕刻圖6個、白蘭地酒杯透明鳥類雕刻酒
    杯6個、Moser水晶酒杯6個等物該筆交易，於92年9月24日以
    刷卡支付21，000元，11月12日以現金支付1 萬元，應收帳
    款為22，760元。均由被告於日報表具名簽收。又本件係預
    訂，並非交付現貨，有預訂單、訂貨單各乙紙可參，可知被
    告簽收上開款項之時，尚未交貨予丙○○。另依93年2月15
    日日報表下方記載，本件貨品於92年11月21日收1萬元、93
    年2月15日收1萬元，金額旁記載「信」表示收款人，並非由
    被告收款。另針對本件貨品嗣另有支付4960元。足認丙○○
    確有分期支付價款。惟告訴人指稱被告係於92年12月2日離
    職，則被告離職之際，丙○○尚未分期繳款完畢，被告離職
    後也不能由其收受價款甚明。可知，被告經手部分，確實僅
    有31，000元部分，被告亦如實登載，自無侵占或登載不實
    之可言。
３、小野恆夫部分：依94度偵字第12558號卷告證3之日報表所示
    ，92年11月17日被告確有以31，570元出售倫敦花卉花瓶予
    小野恆夫，並載明收現金3萬元，應收帳款為1，570元。同
    日之訂購單、出貨單銷貨傳票亦為相同之記載。而小野恆夫
    係日本人，已無從傳喚到庭作證，惟其係外國人，如因購物
    而提領新台幣現款，依常情自係提領整數，而本件花瓶係定
    價45，100，經以打7折出售，售價31，570元，被告辯稱小
    野恆夫只有現金3萬元，她覺得公司出售該貨品利潤高，仍
    同意出售，處理上固有瑕疵，然非無可能。且告訴人或檢察
    官並無法證明小野恆夫當時係交付31，570元予被告，自不
    能以推測之方法，認係被告予以侵占，被告如實登載，亦無
    登載不實可言。
(三)綜上所述，本件公訴人所提出之證據，尚不足讓本院確信被
    告有公訴人所指之上開犯行，而有合理之懷疑。此外，並無
    其他積極證據足資佐證，不能證明其犯罪，自應為無罪之諭
    知。
六、原審未詳酌上情，遽為被告有罪之諭知，自有違誤。被告上
    訴，否認犯罪，核有理由，應由本院將原判決撤銷，改諭知
    被告無罪。
七、據上論斷，應依刑事訴訟法第369條第1項前段、第364條、
    第301條第1項，判決如主文。
本案經檢察官姜貴昌到庭執行職務。
中　　華　　民　　國　　96　　年　　4　　月　　25 　日
                  刑事第九庭審判長法  官  劉景星
                                  法  官  官有明
                                  法  官  陳世宗
以上正本證明與原本無異。
不得上訴。
                                  書記官  丁淑蘭
中　　華　　民　　國　　96　　年　　4 　　月　　30　　日
